臺灣臺北地方法院刑事判決　　　　　　 94年度訴緝字第227號
公　訴　人　臺灣臺北地方法院檢察署檢察官
被　　　告　乙○○
上列被告因偽造文書案件，經檢察官提起公訴（85年度偵字第
21440號），本院判決如下：
    主  文
乙○○無罪。
    理  由
一、公訴意旨略以：被告乙○○於民國85年8 月上旬，因涉竊盜
    、誣告案件，經臺灣臺北地方法院、臺灣板橋地方法院通緝
    中，為駕駛計程車謀生而免被捕，竟向知情之友人即另案被
    告陳嘉孝（業經本院判處拘役50日確定，現更名為陳嘉誠）
    取得其所有之台北市營業小客車駕駛人執業登記證（證號：
    0000000號）1 張，以彩色影印偽造1張，供己使用，足生損
    害於警察及公路監理機關對於執業證照管理之正確性。嗣於
    85年9月10日上午8時15分許，持上開執照，在台北市○○○
    路、忠孝西路口因違規為警查獲，竟冒稱其為甲○○，並偽
    造甲○○署押簽收舉發違規單，為警查獲，並扣得彩色影印
    之執業登記證1 枚。因認被告涉犯刑法第216條、第212條之
    行使偽造特種文書罪嫌及同法第216條、第210條行使偽造私
    文書罪嫌云云。
二、按犯罪事實應依證據認定之，無證據不得推定其犯罪事實。
    不能證明被告犯罪者，應諭知無罪之判決。刑事訴訟法第15
    4 條第2 項、第301 條第1 項定有明文。而事實之認定，應
    憑證據，如未能發現相當證據，或證據不足以證明，自不能
    以推測或擬制之方法，以為裁判基礎（最高法院40年台上字
    第86號判例要旨參照），此乃證據裁判主義之當然要求。又
    刑事訴訟法第161 條第1 項規定：檢察官就被告犯罪事實，
    應負舉證責任，並指出證明之方法。因此，檢察官對於起訴
    之犯罪事實，應負提出證據及說服之實質舉證責任。倘其所
    提出之證據，不足為被告有罪之積極證明，或其指出證明之
    方法，無從說服法院以形成被告有罪之心證，基於無罪推定
    之原則，自應為被告無罪判決之諭知（最高法院92年台上字
    第128 號判例要旨參照）。
三、本件公訴人指訴被告涉犯上開偽造文書犯行，無非係以：(1)
    、被告坦承於上開時地冒陳嘉孝之名義開計程車違規被查獲
    之情不諱；(2)、扣案之執業登記證1 張；(3)、台北市政府警
    察局舉發違反道路交通管理事件通知單；(4)、另案被告陳嘉
    孝之供述，資為論據。訊據被告固不爭執影印另案被告陳嘉
    孝名下所有證號0000000 之台北市營業小客車駕駛人執業登
    記證之事實，惟堅詞否認有何公訴人所指前揭偽造文書之犯
    行，辯稱：於85年9月10日上午8時15分許，持上開台北市營
    業小客車駕駛人執業登記證，在台北市○○○路、忠孝西路
    口違規為警查獲者，係甲○○本人，伊因欠甲○○人情，才
    會在警察局承認係違規之人等語。
四、本院得心證之理由
甲、偽造台北市營業小客車駕駛人執業登記證部分：
(一)、經查，公訴人所指扣案之台北市營業小客車駕駛人執業登記
    證彩色影本1 張，係被告徵得正本持有人陳嘉孝之同意後，
    以彩色影印之方式取得並持有一情，業經證人即另案被告陳
    嘉孝於警詢中供稱：「（問：本85年8 月間，你曾否將你本
    人之執業登記證出借於乙○○？）有的。（問：乙○○影印
    你之執業登記證使用，是否經過你同意？）是經過我本人同
    意，相偕至新莊市○○○街影印的」、「我曾於85年8 月初
    ，有將該證借給我的朋友乙○○，他當時有告訴我，‧‧‧
    向我借登記證影印」等語在卷（見85年度偵字第21440 號偵
    查卷偵查卷第6、7頁），與被告於偵查中供稱：「（問：陳
    嘉孝執業登記證彩色證何處照？）在新莊之照相館」等語一
    致（同上偵查卷第39頁正面），堪認屬實。
(二)、按所謂偽造，係指無制作權之人，冒用他人名義而制作內容
    不實之文書為要件。本件扣案之台北市營業小客車駕駛人執
    業登記證之彩色影本，係被告經真正合法持有人陳嘉孝同意
    而影印，性質上與陳嘉孝本人持以影印，並無二致。被告影
    印上開執業登記證時，並未換貼他人照片，且未變更原有文
    書之本質，並獲得持有人陳嘉孝之同意授權，即屬有權影印
    ，不得謂其影印行為，係屬偽造。影印影本時，既非偽造之
    特種文書，持以行使，即無成立偽造特種文書罪之可能。此
    與國民身分證之正本持有人，自行或授權他人將其身分證影
    印後，持以行使影本（例如用以申辦行動電話或開設金融帳
    戶），有相同之效果，應為同等之法律評價，行為應屬不罰
    。公訴人以被告向知情之友人陳嘉孝取得所有上開台北市營
    業小客車駕駛人執業登記證，持以彩色影印後行使，遂指其
    等行為共同涉犯刑法第216條、第212條之偽造特種文書罪云
    云，尚嫌誤解該行為之法律上評價，非有可採。
乙、行使偽造私文書部分：
(一)、經查，被告於司法警察調查時雖自白：「（問：你曾否提示
    該影印之執業登記證，交相關人員查證？）有的，本85年9
    月10日，在台北市○○○路天成飯店，因違規左轉，為交通
    中正一分隊查扣，並開具告發單在案」（同上偵查卷第3 頁
    反面），而自承於85年9月10日上午8時15分許，在台北市○
    ○○路、忠孝西路口，違規為警查獲云云。然其於同日警詢
    中所供：「其他的資料都是我口述給交通員警，包括我的真
    實姓名、出生年分日」云云（同上偵查卷第5 頁反面），與
    台北市政府警察局交通警察大隊85年12月2 日（85）北市警
    交大三字第31917號函覆：車號L2 -627號營業小客車之駕駛
    人於上開時、地，因無照駕駛及未帶執業登記證違規，為台
    北市政府警察局交通警察大隊中正第一分對警員查獲舉發，
    並由自稱「甲○○」（40年12月10日，Ｚ000000000號）之駕
    駛人於台北市政府警察局舉發違反道路交通管理事件通知單
    上簽名之情節（同上偵查卷第45頁），顯然不符。被告此部
    分警詢中之自白供述，經核與事實尚有不合。
(二)、再查，被告於偵查中檢察官訊問時堅詞否認行使上開執業登
    記證影本，並辯稱：「（問：違規有無簽字？）不是我違規
    ，是甲○○違規，時間約是9月10日上午9時至10時間違規」
    等語（同偵查卷第39頁反面），然僅見檢察官命其書寫「乙
    ○○」、「陳嘉孝」姓名各5 次附卷，並未調查卷附前揭台
    北市政府警察局舉發違反道路交通管理事件通知單上之「甲
    ○○」署押（同上偵查卷第46、47頁），是否為被告所簽寫
    ，反誤認被告係冒用「陳嘉孝」名義簽收上開舉發違規通知
    單，而憑事實誤認之所謂「被告乙○○坦承於右開時地冒陳
    嘉孝之名義開計程車違規被查獲之情不諱」（起訴書參照）
    ，作為不利被告此部分辯解之佐證。起訴所指被告行使偽造
    私文書之犯罪事實，與所憑證據之間，容與論理法則有違，
    難認妥當。
(三)、又上開扣案之台北市營業小客車駕駛人執業登記證彩色影本
    1 張，究否被告持以行使一情，公訴人所憑同案被告陳嘉孝
    於警詢中供稱：「（問：請問你是否知道被交大五組扣案之
    彩色影印之登記證，是否為乙○○駕車違規被扣案的？）我
    也不清楚是否為乙○○為駕車違規，還是乙○○影印了許多
    張借予他人使用」等語（同上偵查卷第7頁反面、第8頁正面
    ），無從為不利被告之認定。按法院對證據力之判斷，自有
    其職權，原非以囑託鑑定為絕對必要之方法，是否送請鑑定
    ，事實審法院有斟酌案情自由裁量之職權，縱未送請鑑定而
    綜合其他證據調查所得之心證，予以判斷，倘不違反經驗法
    則或論理法則，不容當事人任意指摘為違法。若通常書據，
    一經核對，即能辨別真偽異同者，法院本於核對之結果，依
    其心證而為判斷，雖不選任鑑定人實施鑑定程序，亦不得指
    為違法（最高法院75年度台上字第1252號裁判要旨、17年上
    字第346判例要旨參照）。本院於審理中命被告書寫「甲○
    ○」字樣5次（見本院94年11月17日審判筆錄），觀察其字
    型、筆速、筆力等特徵，與上開檢察官命其所寫「乙○○」
    、「陳嘉孝」（各5次）之簽名特徵相符（同上偵查卷第40
    頁）。足認被告運筆習慣及寫字特徵，並未因時間經過近10
    年，而出現顯然差異，自得作為本院判斷之基礎。經本院以
    前揭台北市政府警察局舉發違反道路交通管理事件通知單上
    之「甲○○」簽名，與被告上開審理中之「甲○○」簽名，
    互為比對，顯而易見二者之筆速、筆力、筆序及字型等特徵
    ，均有不符。反倒是與甲○○本人前於88年11月間因變造「
    黃古財」名義之台北縣營業小客車駕駛人執業登記證，為警
    查獲時在「台北市政府警察局交通警察大隊刑事案件移辦單
    」、「88年11月23日偵訊（調查）筆錄」、「台北縣營業小
    客車駕駛人執業登記證」、「台北市政府警察局中正第一分
    局通知」、「88年11月23日（檢察官）訊問筆錄」等文件上
    之簽名，有較多相似之運筆特徵（見臺灣臺北地方法院檢察
    署88 年度偵字第25639號偵查卷第4、5、6、9、10、15、20
    頁）。堪信被告迭於檢察官偵查及本院審理中辯稱上開舉發
    違規通知單係由甲○○本人簽名一節，應非子虛。
(四)、按舉證責任分配之原則，民、刑訴訟有別，刑事訴訟法第16
    1 條規定，檢察官就被告犯罪事實，有舉證責任，此項證據
    章通則內之規定，苟查無足以證明被告犯罪之積極證據，即
    應為有利被告之認定，更不必有何有利之證據（最高法院79
    年度台上字第524號判決、92年台上字第128號判例要旨參見
    ）。被告否認其犯罪，就公訴人所提之證據，雖得提出反證
    或證明該項事證並非真實，但並無自證己罪之義務。申言之
    ，不能以被告不能證明並無所指犯罪，即反證被告之犯罪即
    已成立（最高法院92年度台上字第4428號裁判要旨參見）。
    姑不論本件被告所辯上情，有上開經本院自行勘驗之各式簽
    名，已足為有利之認定。況按被告或共犯之自白，不得作為
    有罪判決之唯一證據，仍應調查其他必要之證據，以察其是
    否與事實相符，刑事訴訟法第156條第2項定有明文。本件被
    告上開警詢中自白，既有上開與事實不符之顯然瑕疵可指，
    公訴人所提出之前揭各項證據，均不足為被告確有行使偽造
    私文書之積極證明，無從說服本院以形成被告有罪之心證，
    此外復未提出其他積極證據以實其說，基於證據裁判主義及
    無罪推定之原則，此部分自屬不能證明被告犯罪。
五、綜上各點，公訴人憑以指訴被告行使上開執業登記證部分，
    既屬行為不罰，而在舉發違反道路交通管理事件通知單上偽
    造「甲○○」簽名之行使偽造私文書部分，又有足為被告辯
    解之有利證明，而不能不明被告犯罪，應為被告無罪判決之
    諭知。
據上論斷，應依刑事訴訟法第301條第1項，判決如主文。
本案經檢察官詹喬偉到庭執行職務
中　　華　　民　　國　　94　　年　　11　　月　　30　　日
   　　　　　　　　刑事第一庭   審判長法  官  陳興邦
                                      法　官　林春鈴
                                      法  官  吳秋宏
以上正本證明與原本無異。
如不服本判決，應於判決送達後10日內，向本院提出上訴狀。
      　　　　　　　　　　　　　　　　書記官　高菁菁
中　　華　　民　　國　　94　　年　　11　　月　　30　　日
